臺灣屏東地方法院刑事判決              100年度選訴字第21號
公  訴  人  臺灣屏東地方法院檢察署檢察官
被      告  楊進益
選任辯護人  鄭國安律師
            郭宗塘律師
            李建宏律師
上列被告因賄選案件，經檢察官提起公訴（100 年度選偵字第16
號），本院判決如下：
    主  文
楊進益犯公職人員選舉罷免法第九十九條第一項之交付賄賂罪，
處有期徒刑壹年拾月，緩刑年，應向公庫支付新臺幣陸萬元。
褫奪公權年，扣案之新臺幣貳仟元沒收之。
    事  實
一、楊進益意圖使屏東縣新園鄉新東村第19屆村長出缺補選選舉
    之第2 號候選人陳威宏能當選，竟基於對於有投票權人交付
    賄賂而約其投票權為一定行使之犯意，於民國100 年4 月9
    日上開選舉投票日當天上午8 時許，至其住處對面之有投票
    權人林英月及林明忠位於屏東縣新園位於屏東縣新園鄉○○
    村○○路48巷1 弄2 號之住處，各交付新臺幣( 下同)1,000
    元予林英月、林明忠，要求林英月及林明忠投票給第2 號候
    選人陳威宏，林英月及林明忠均收受而應允( 林英月及林明
    忠均另經檢察官為不起訴處分確定) 。嗣經檢舉人向臺灣屏
    東地方法院檢察署檢察官檢舉後，始查獲上情，並扣得林英
    月及林明忠所收受之賄款共計2,000 元。
二、案經臺灣屏東地方法院檢察署檢察官指揮法務部調查局屏東
    縣調查站調查後移送臺灣屏東地方法院檢察署檢察官偵查起
    訴。
    理  由
壹、證據能力部分：
    按傳聞法則之重要理論依據，在於傳聞證據未經當事人之反
    對詰問予以核實，乃予排斥，惟若當事人已放棄對原供述人
    之反對詰問權，於法院審判時表明同意該等傳聞證據可作為
    證據，基於證據資料愈豐富，愈有助於真實發現之理念，並
    貫徹刑事訴訟法修法加重當事人進行主義之精神，確認當事
    人對於證據能力有處分權之制度，傳聞證據經當事人同意作
    為證據，法院認為適當者，亦得為證據。另當事人於調查證
    據時，對於傳聞證據表示「沒有意見」、「對於證據調查無
    意見」，而未於言詞辯論終結前聲明異議，應視為已有將該
    等傳聞證據採為證據之同意，此刑事訴訟法第159 條之5 定
    有明文。被告及辯護人於本院準備程序及審理中均已表示對
    於全案證據之證據能力均無意見（見本院卷第27、43頁背面
    ），本院復斟酌該等證據並非非法取得，亦無證明力明顯過
    低之情形，且無不宜或不得作為證據之情事，又該等證據以
    之作為本件論罪之證據，均與本案待證事項具有相當關聯性
    ，依諸刑事訴訟法第159 條之5 第2 項之規定，堪認該等證
    據，均有證據能力。
貳、認定犯罪事實所憑之依據及理由：
一、上揭犯罪事實，業據被告楊進益於本院準備程序及審理時均
    坦承不諱( 見本院卷第27頁背面、第46頁正面) ，核與證人
    林英月、林明忠於警詢及偵查中所證述被告於前揭時間、地
    點各交予其2 人上揭賄款之情節均大致相符（見選他卷第22
    至26、30至33頁），復有屏東縣選舉委員會100 年4 月3 日
    屏選一字第10031500501 號公告、屏東縣新園鄉新東村第19
    屆村長補選投( 開) 票結果一覽表、林英月及林明忠之戶籍
    資料查詢表、屏東縣屏東市選舉委員會100 年5 月27日屏選
    一字第1000000642號函暨所檢附之屏東縣選舉委員會100 年
    3 月4 日屏選一字第10031500302 號公告、屏東縣選舉委員
    會100 年4 月3 日屏選一字第10031500501 號公告( 公告候
    選人名單) 、屏東縣新園鄉新東村第19屆村長出缺補選選務
    工作逐日進度表、屏東縣選舉委員會100 年3 月2 日屏選一
    字第10031500301 號公告、屏東縣選舉委員會100 年4 月15
    日屏選一字第10031500831 號公告( 公告當選人名單) 、屏
    東縣新園鄉新東村第19屆村長出缺補選第0001投票所( 屏東
    縣新園鄉新東村) 選舉人名冊( 以上均影本) 各1 份在卷可
    稽（見選他卷第3 、4 、11、12頁、選偵卷第14頁、本院卷
    第12至14、15至19頁），復有證人林英月、林明忠所繳回之
    其2 人所收受之賄賂各1,000 元扣案附卷可資佐證，基上各
    節觀之，足認被告上開任意性之自白核與事實相符，應堪信
    為真實。是本件事證已臻明確，被告楊進益上開對有投票權
    人交付賄賂之犯行，堪以認定。
二、論罪科刑：
  (一)按「投票行賄罪之處罰分別規定於刑法第144 條及公職人員
    選舉罷免法第99條第1 項，而公職人員選舉罷免法第99條第
    1 項為刑法第144 條之特別法，依特別法優於普通法之規定
    ，應優先適用公職人員選舉罷免法；復按公職人員選舉罷免
    法第99條第1 項投票行賄罪，以對於有投票權之人，行求、
    期約或交付賄賂或其他不正利益，而約其不行使投票權或為
    一定之行使者為構成要件。所謂行求，係指行賄人自行向對
    方提出賄賂或不正利益，以備交付，祇以行賄者一方之意思
    表示為已足，不以受賄者之允諾為必要；所謂期約，係指行
    賄者與受賄者雙方就期望而為約定於一定期間內交付賄賂或
    利益，乃雙方意思已合致而尚待交付；所謂交付，係指行賄
    者事實上將賄賂或不正利益交付受賄者收受之行為，除行賄
    者有實施交付賄賂行為外，因對收受賄賂者，刑法第143 條
    有投票受賄罪之處罰規定，二者乃必要共犯中之對向犯，以
    二個以上之行為者，彼此相互對立之意思經合致而成立犯罪
    ，雖不以收受者確已承諾，或進而為一定投票權之行使為必
    要，仍須於行賄人交付賄賂或其他不正利益時，受交付之相
    對人對其交付之目的已然認識而予收受，其交付賄賂或其他
    不正利益之犯行始克成立，行賄者方得論以交付賄賂罪。再
    行求、期約、交付行為，係屬階段行為，倘已完成最後階段
    之交付賄賂行為，之前之行求、期約行為均已被吸收而不再
    論罪。」最高法院分別著有93年度臺上字第382 號、94年度
    臺上字第3819號判決可資參照。是核被告楊進益所為，均係
    犯公職人員選舉罷免法第99條第1 項之對於有投票權之人，
    交付賄賂，而約其投票權為一定之行使罪。又被告前階段行
    求、期約之低度行為，已為其後交付賄賂之高度行為所吸收
    ，應不另論罪。
  (二)另按刑法於94年2 月2 日修正公布（95年7 月1 日施行）刪
    除連續犯規定之同時，對於合乎接續犯或包括的一罪之情形
    ，為避免刑罰之過度評價，已於立法理由說明委由實務以補
    充解釋之方式，發展接續犯之概念，以限縮數罪併罰之範圍
    。而多次投票行賄行為，在刑法刪除連續犯規定之前，通說
    係論以連續犯。鑑於公職人員選舉，其前、後屆及不同公職
    之間，均相區隔，選舉區亦已特定，以候選人實行賄選為例
    ，通常係以該次選舉當選為目的。是於刪除連續犯規定後，
    苟行為人主觀上基於單一之犯意，以數個舉動接續進行，而
    侵害同一法益，在時間、空間上有密切關係，依一般社會健
    全觀念，難以強行分開，在刑法評價上，以視為數個舉動之
    接續實行，合為包括之一行為予以評價，較為合理，於此情
    形，即得依接續犯論以包括之一罪。否則，如係分別起意，
    則仍依數罪併合處罰( 最高法院99年度第5 次刑事庭會議決
    議可資參照) 。查被告楊進益在主觀上係為使陳威宏於該次
    選舉中當選為目的，乃基於單一犯意，於同一日內，在證人
    林英月、林明忠上開住處，先後交付賄賂予有投票權之證人
    林英月、林明忠收受，自屬為使候選人陳威宏於該次選舉當
    選為目的之數個舉動接續進行，主觀上顯係基於單一之行賄
    犯意，侵害同一選舉公正之法益，依一般健全觀念，各行為
    之獨立性極為薄弱，在刑法評價上，以視為數個舉動之接續
    實行，合為包括之一行為予以評價，較為合理，應依接續犯
    論以對於有投票權之人交付賄賂，而約其投票權為一定行使
    之包括一罪。
  (三)再按「刑法第59條規定犯罪之情狀可憫恕者，得酌量減輕其
    刑，其所謂「犯罪之情狀」，與同法第57條規定科刑時應審
    酌之一切情狀，並非有截然不同之領域，於裁判上酌減其刑
    時，應就犯罪一切情狀（包括第57條所列舉之10款事項），
    予以全盤考量，審酌其犯罪有無可憫恕之事由（即有無特殊
    之原因與環境，在客觀上足以引起一般同情，以及宣告法定
    低度刑，是否猶嫌過重等等），以為判斷。」最高法院著有
    80年度臺覆字第39號判決意旨可資參照。查被告楊進益交付
    行賄對象僅其住處附近之鄰居林英月、林明忠2 人，且所交
    付之賄款金額僅2,000 元，堪認其賄選規模甚小，對選風之
    傷害尚微，與一般候選人以鉅額金錢向選區內眾多選民行賄
    之情節實難比擬，而其所觸犯之公職人員選舉罷免法第99條
    第1 項之罪，法定刑為3 年以上10年以下有期徒刑，得併科
    新臺幣100 萬元以上1,000 萬元以下罰金，如對被告前開犯
    行科以法定最輕本刑之3 年以上有期徒刑，顯有猶嫌過重之
    虞，不免過苛，誠屬法重情輕，是認被告上開犯罪情狀相較
    於法定之重刑，在客觀上足以引起一般人之同情，情節尚有
    情可憫恕之處，爰依刑法第59條規定之規定，就被告上開所
    犯，減輕其刑。
  (四)爰審酌選舉乃民主之重要基石，攸關一國政治良窳甚鉅，而
    賄選為敗壞選風之主要根源，影響國家根基及人民權益至深
    ，是每逢選舉期間，政府相關部門無不積極宣導反賄選，被
    告應知之甚明，竟漠視上情，為求他人當選，即對有投票權
    人交付賄賂，而約其投票權為一定行使，已嚴重破壞選舉之
    公正、公平及純潔，所為實不足取，惟念及被告於犯罪後於
    本院審理中已知坦承犯行，態度尚可，足認其已有悔悟，且
    其交付賄款對象係僅證人林英月、林明忠2 人、兼衡以其犯
    罪動機、目的、交付賄賂之金額，及其素行、智識程度、生
    活狀況等一切情狀，量處如主文所示之刑。
  (五)末查，被告未曾因故意犯罪受有期徒刑以上之宣告，有臺灣
    高等法院被告前案紀錄表1 份在卷可查，其為使陳威宏當選
    ，短於思慮，致觸犯本案犯行，然其於本院審理時已坦承犯
    行，深表悔意，堪認其經此偵審程序及刑之宣告，應能知所
    警惕，信其應無再犯之虞，故本院認上開所宣告之刑，以暫
    不執行為適當，爰依刑法第74條第1 項第1 款之規定，併予
    宣告緩刑3 年。又為促使被告日後得以知曉尊重法治之觀念
    ，本院認除前開緩刑宣告外，實有賦予被告一定負擔之必要
    ，併依刑法第74條第2 項第4 款之規定，諭知其應向公庫支
    付6 萬元，以期符合本件緩刑目的。
  (六)又按「犯公職人員選舉罷免法第5 章之罪或刑法分則第6 章
    之妨害投票罪，宣告有期徒刑以上之刑者，並宣告褫奪公權
    ，公職人員選舉罷免法第113 條第3 項定有明文，而此項褫
    奪公權之宣告，寓有強制性，為刑法第37條第2 項之特別規
    定，不受宣告1 年以上有期徒刑之限制，法院自應優先適用
    。」最高法院亦著有81年度臺非字第246 號判決意旨可參。
    是就被告上開所犯，應依公職人員選舉罷免法第113 條第3
    項、刑法第37條第2 項之規定，宣告褫奪公權3 年。
三、沒收：
  (一)按「（修正前）公職人員選舉罷免法第90條之1 第3 項（即
    現行第99條第3 項規定）固規定預備或用以行求、期約或交
    付之賄賂，不問屬於犯人與否，沒收之。但如其賄賂已交付
    與有投票權之人收受，因收受者係犯刑法第143 條第1 項之
    投票受賄罪，其收受之賄賂應依同法條第2 項之規定沒收之
    ，如全部或一部不能沒收時，追徵其價額。故犯投票行賄罪
    者，其已交付之賄賂，自應依刑法第143 條第2 項之規定，
    於其對向共犯所犯投票受賄罪之從刑宣告追徵、沒收，不得
    再依上開規定沒收。其對向共犯所犯刑法第143 條第1 項之
    投票受賄罪，倘經檢察官依刑事訴訟法第253 條規定，為職
    權不起訴處分；或依同法第253 條之1 規定，為緩起訴處分
    ，上揭已交付予對向共犯之賄賂，亦應由檢察官依同法第25
    9 條之1 規定，聲請法院對該對向共犯宣告沒收，仍不得依
   （ 修正前）公職人員選舉罷免法第90條之1 第3 項規定，對
    犯投票行賄罪或預備犯投票行賄罪之被告宣告沒收( 最高法
    院著有96年度臺上字第3258號判決意旨可資參照) 。惟倘檢
    察官未對該對向共犯聲請單獨宣告沒收時，仍應依公職人員
    選舉罷免法第99條第3 項之規定，於被告等所犯投票行賄罪
    之本案予以宣告沒收。」最高法院著有99年臺上字第6957、
    5835、4787號判決意旨可資為參。
  (二)本案收受賄賂之證人林英月、林明忠涉犯刑法第143 條第1
    項之投票受賄罪部分，業經臺灣屏東地方法院檢察署檢察官
    以100 年度選偵字第16號為職權不起訴處分在案，此有該不
    起訴處分書附卷可參（見選偵卷第17頁），又證人林英月、
    林明忠所收受之賄賂各1,000 元，業已全部繳回，並經檢察
    官扣案，且依卷內證據資料所示，亦無證據可資證明該署檢
    察官已依刑事訴訟法第259 條之1 之規定，單獨聲請本院將
    上開扣案之賄款宣告沒收，是揆諸前開最高法院判決要旨，
    扣案之被告交付予證人林英月、林明忠之賄款共計2,000 元
    部分，自不問屬於犯人與否，應依公職人員選舉罷免法第99
    條第3 項之規定，宣告沒收之。
據上論斷，應依刑事訴訟法第299 條第1 項前段，公職人員選舉
罷免法第99條第1 項、第3 項、第113 條第3 項，刑法第11條、
第59條、第37條第2 項、第74條第1 項第1 款、第2 項第4 款、
，判決如主文。
本案經檢察官鍾佩真到庭執行職務。
中    華    民    國   100    年    8     月    31    日
               刑事第一庭  審判長法  官  徐美麗
                                 法  官  楊宗翰
                                 法  官  許瑜容
以上正本證明與原本無異。
如不服本判決，應於收受本判決送達後10日內向本院提出上訴書
狀，其未敘述上訴理由者，並得於上訴期間屆滿後20日內向本院
補提理由書狀（均須按他造當事人之人數附繕本）「切勿逕送上
級法院」
中    華    民    國   100    年    8     月    31    日
                                 書記官  龔惠婷
附錄本判決論罪科刑法條全文：
公職人員選舉罷免法第99條
對於有投票權之人，行求期約或交付賄賂或其他不正利益，而約
其不行使投票權或為一定之行使者，處3 年以上10年以下有期徒
刑，得併科新臺幣1 百萬元以上1 千萬元以下罰金。
預備犯前項之罪者，處 1 年以下有期徒刑。
預備或用以行求期約或交付之賄賂，不問屬於犯人與否，沒收之
。
犯第1 項或第2 項之罪，於犯罪後六個月內自首者，減輕或免除
其刑；因而查獲候選人為正犯或共犯者，免除其刑。
犯第1 項或第2 項之罪，在偵查中自白者，減輕其刑；因而查獲
候選人為正犯或共犯者，減輕或免除其刑。